---
title: "Exercício: Demografia Brasil"
author: " Alexandre Adalardo"
date: "`r format(Sys.time(), '%d de %B de %Y')`"
output:
  rmdformats::html_clean:
    highlight: kate
    self_contained: true
    thumbnails: true
    lightbox: true
    gallery: false
  pdf_document:
    highlight: tango
    toc: yes
---



```{r setup, echo=FALSE, warning=FALSE, message=FALSE}
library(knitr)
library(ggplot2)
opts_chunk$set(fig.align = 'center', warning = FALSE, message = FALSE, error = FALSE)
options(formatR.arrow = TRUE, width = 90, help_type = "html")
```

# Dados e modelos

Os dados base utilizados nesse exercício são censos demográficos do IBGE. Mais informações em: [IBGE](http://www.ibge.gov.br/home/default.php). 

Os modelos que iremos utilizar nesse exercício são:

* modelo crescimento denso-independente discreto:

$$ N_t = N_0 \lambda ^ t $$

* modelo crescimento denso-independente contínuo:

$$ N_t = N_0 e^{rt} $$

E a transformação entre eles:

$$ r = ln(\lambda) $$ 
$$ \lambda = exp(r)$$

## Dados dos censos demográficos década: 1990- 2000

```{r echo=FALSE, eval = TRUE}
ibge <- read.table("ibge40_96", header=TRUE, as.is=TRUE, sep="\t")
censo90 <- ibge[6:8,]
rownames(censo90) <- NULL
write.table(censo90, file = "censo90.csv", row.names = FALSE)

```

* Baixe o arquivo de dados de censos demográficos da década de 1990: [censo90](censo90.csv)
* Abra o arquivo em uma planilha eletrônica (formato original csv)

```{r echo = TRUE, eval = TRUE}

censo90

```
### Variáveis

Os dados estão estratificados por gênero (Homens, Mulheres) e por local de residência (Urbano ou Rural). Para esse exercício só utilizaremos os dados de Homens e Mulheres (colunas 2 e 3) somados e representando o tamanho total da população. O primeiro passo é, portanto, calcular esse valor.


## Atividades
### Para a população total, calcule:

* taxas de crescimentos entre os censos;
* taxa de crescimento anual entre censos;
* projete o crescimento populacional para o ano de 2010 a partir da taxa média anual de todos os censos.

```{r echo=FALSE, eval = TRUE}

pop <- data.frame(ano = censo90$Anos, populacao =  apply(censo90[,2:3], 1,sum))
lamb <- pop$pop[2:3]/pop$pop[1:2]
int <- diff(pop$ano)
crescAno <- (log(lamb)/int)
lambAno <- exp(crescAno)
lambTot <- pop$pop[3]/pop$pop[1]
rAno <- log(lambTot)/(pop$ano[3] - pop$ano[1])
N2010 <- pop$pop[3]* exp(rAno*10)
##  ou
lambMedAno <- exp(rAno)
lN2019 <-  pop$pop[3]* lambMedAno^10


```

## Estimativas por extrapolações
Compare sua estimativa com os dados do censo IBGE 2010 abaixo.

```{r echo=FALSE, eval = TRUE}
N2010 <- sum(ibge[9, 2:3])
N2010
```
Discuta com os colegas da bancada (trios) as possíveis fontes da diferença entre a estimativa do modelo e os dados do censo 2010, baseado nos pressupostos que estruturam o modelo. Anotem as explicações que o grupo julga plausíveis.

## Série de dados temporais

Vamos agora usar os dados de uma série temporal mais longa e ver como as taxas de crescimento anual estão se comportando ao longo do tempo.

```{r echo = FALSE, eval = TRUE}
cDecada <- ibge[-c(1,7),]
rownames(cDecada) <- NULL
write.table(cDecada, file = "censoDecadas.csv", row.names=FALSE)
cDecada

```
* Baixe o arquivo de dados dos censos demográficos da década de 1950 a 2010: [censoDecadas](censoDecadas.csv)


### Atividade

* Calcule as taxas de crescimento para cada intervalo de censo;
* calcule as taxas anuais instantâneas para cada intervalo;
* faça um gráfico das taxas anuais ao longo das décadas


```{r echo=FALSE, warning=FALSE, message=FALSE, eval=FALSE}

popall <- data.frame(ano = ibge0$Anos, populacao = apply(ibge0[,2:3], 1, sum))
diffano <- diff(popall$ano)
lamball <- popall$pop[-1]/popall$pop[-(nrow(popall))]
rall <- log(lamball)/diffano
plot(rall ~ popall$ano[-1])
decada <- popall$ano[-1]
lm0 <- lm(rall ~ decada + I(decada^2))
lm0coef <- coef(lm0)
rdec <- data.frame(rano = rall, decada = decada)
#curve(lm0coef[1] + x*lm0coef[2] + (x^2) * lm0coef[3], add=TRUE, col="red"  )
prd <-  data.frame(decada = seq(1960, 2010, len=200))
err <- predict(lm0, newdata = prd, se.fit = TRUE)
prd$lci <- err$fit - 1.96 * err$se.fit
prd$fit <- err$fit
prd$uci <- err$fit + 1.96 * err$se.fit

gg01 <- ggplot(prd, aes(x=decada, y = fit)) +
    theme_bw() +
    geom_line() +
    ylab("Crescimento instantâneo anual per capita") +
    xlab("Decada") +
    geom_smooth(aes(ymin = lci, ymax = uci), stat = "identity") + 
    geom_point(data = rdec , aes(x = decada, y = rano), size = 2, col= "coral2")

gg01

```

## Fechamento

Discuta com os colegas de bancada (trios) como poderíamos modelar a demografia da população brasileira para incorporar o(s) problema(as) diagnosticado(os) e fazer previsões mais plausíveis. Anote uma proposta para ser discutida com a turma.


```{r echo=FALSE, warning=FALSE, message=FALSE, eval=FALSE}
library(rmarkdown)
render("censo.rmd")

```
